---
# --- Metadatos Básicos ---
title: "Análisis de los determinantes salariales en el mercado moderno: un estudio estadístico"
author: 
  - Santiago López
  - Vianney Becerra
date: "Febrero 2026"

# --- Metadatos Específicos de Plantilla ---
degree: "Computación I"
director: 
  - Prof. Jesus Ochoa 
  - Prof. Oliver Triveño
lugar: "Caracas"
facultad: 
  - Facultad de Ciencias Económicas y Sociales
  - Escuela de Estadistica y Ciencias Actuariales
# Ruta al escudo (relativa al archivo .Rmd)
escudo: "Latex/Classes/Escudos/faces"

# --- Bibliografía ---
bibliography: bibliografia.bib

# --- Configuración de Salida ---
output: 
  pdf_document:
    template: template.tex  # Llamamos al archivo de plantilla
    keep_tex: true                 # Útil para ver errores si ocurren
    toc: true                      # Generar índice
    number_sections: true
    citation_package: natbib       # Importante: forzar natbib porque tu plantilla lo usa

# --- Resumen (Abstract) ---
abstract: |
  Este estudio analiza los factores que determinan la compensación económica en el mercado laboral actual, caracterizado por la digitalización y la diversidad de modalidades de trabajo. El objetivo principal es identificar cómo variables como el tamaño de la empresa, la ubicación geográfica, las habilidades técnicas específicas (skills) y la opción de trabajo remoto influyen en el salario final del trabajador. Para lograrlo, la investigación utiliza un enfoque cuantitativo basado en el análisis de un conjunto de datos (dataset) que incluye sectores de vanguardia como Blockchain, Quantum Computing y Green Tech. La metodología se apoya en el uso de lenguajes de programación como R y Python, además de la plataforma GitHub para la gestión del proyecto. Los resultados buscan aportar claridad estadística sobre si el salario actual depende más de las competencias técnicas del individuo o de las características estructurales de la organización, proporcionando una visión transparente sobre la valoración del talento en la economía moderna.
---

```{r setup, include=FALSE}
# Configuración global de chunks
knitr::opts_chunk$set(
  echo = FALSE,        # Mostrar código
  warning = FALSE,    # Ocultar advertencias
  message = FALSE,    # Ocultar mensajes de carga
  fig.align = "center",
  out.width = "90%",
  fig.pos = "H",
  out.extra = ""
)

# Cargar librerías necesarias
library(tidyverse)
library(knitr)
library(kableExtra)
library(scales)
```

\newpage

\chapter*{Introducción}

El mercado laboral contemporáneo está atravesando una fase de reconfiguración profunda, impulsada por una digitalización que ha dejado de ser una ventaja competitiva para convertirse en un requisito básico. En este nuevo ecosistema, la relación entre los puestos de trabajo y las competencias requeridas se ha vuelto más estrecha y compleja. Ya no basta con poseer un título académico; el valor real de un profesional en el mercado actual se mide por su conjunto de habilidades específicas (skills) y su capacidad para adaptarse a herramientas tecnológicas en constante evolución.

Esta estrecha vinculación entre el perfil técnico y la oferta laboral ha generado una diversificación en las escalas salariales, ya las organizaciones no solo compiten por cubrir vacantes, sino por atraer talento que domine dichos conocimientos muy particulares. En consecuencia, entender cómo ciertas habilidades impactan directamente en la remuneración económica se ha vuelto una tarea fundamental tanto para las empresas que buscan optimizar su captación de talento, como para los profesionales que desean orientar su crecimiento de carrera de manera estratégica.

Además de las competencias técnicas, otros factores han entrado en juego para redefinir la estructura de las compensaciones. La modalidad de trabajo, la ubicación geográfica y la cultura organizacional, o más conocida como "la personalidad de la organización" (que guía el comportamiento de los empleados, la toma de decisiones y el abiente laboral), son variables que ahora interactúan directamente con el perfil de habilidades para determinar el valor final de una posición. Esta variedad de factores crea un ruido informativo que hace difícil discernir qué es lo que realmente mueve la aguja en el mercado laboral tecnológico.

Es aquí donde el análisis de datos se convierte en una herramienta indispensable. El presente estudio nace de la necesidad de aplicar un enfoque científico y cuantitativo a esta realidad. Utilizando estadística descriptiva y el lenguaje de programación R y Python, analizaremos un conjunto de datos que vincula roles, niveles salariales y requerimientos técnicos.

\chapter{Planteamiento de la investigación}

\section{Planteamiento del Problema}

En la última década, el mercado laboral global ha experimentado una transformación sin precedentes. Factores como la digitalización acelerada, la normalización del trabajo remoto y la demanda de habilidades técnicas específicas han redefinido cómo se valoran los puestos de trabajo. Ya no basta con mirar el "título del cargo"; la compensación económica ahora parece estar sujeta a una red compleja de variables interconectadas.

¿Es el tamaño de la empresa un predictor fiable del sueldo? o ¿Existe una consecuencia en el salario por elegir la modalidad remota, o es ahora un estándar competitivo?. A pesar de la abundancia de ofertas de trabajo, existe una falta de claridad sobre cuáles son los verdaderos determinantes del salario en el mercado actual, por lo cual, este estudio busca aclarar esas dudas mediante la estadística descriptiva y el uso de la plataforma GitHub y lenguajes de programación conocidos como R y Python.

Fuente O. (5 de diciembre del 2024). "las 13 mayores tendencias tecnológicas para 2025" desde una pagina web llamada IBESbusiness school, nos habla de como la revolución digital con la llegada de la IA ha hecho que el ritmo de adopción de la tecnología se acelere exponencialmente, menciona algunas de las habilidades que tenemos en el dataset y analiza el posible campo que podria estar mejorando en 2025. a lo que nos llevó a plantear el siguiente trabajo para saber si en el caso de que alguien manejara esas industrias, qué beneficios o requisitos podría tener y necesitar.

\section{Justificación}

La importancia de este estudio reside en la necesidad de entender cómo se construye el salario en una era donde las reglas del mercado laboral han cambiado. Actualmente, existe una gran incertidumbre tanto para los profesionales como para las empresas sobre qué factores determinan realmente el pago de un trabajador. No se trata solo de un cargo, sino de una combinación de variables que este estudio analiza a fondo.

\section{Objetivos} 

\subsection{Objetivo General} 

Analizar el panorama laboral de los sectores tecnológicos emergentes mediante estadística descriptiva para identificar las variables que más impactan en la oferta salarial y la demanda de talento.

\subsection{Objetivos Específicos} 

\begin{enumerate}
  \item Determinar el promedio, mediana y desviación estándar de los salarios por industria para identificar cuál es la más rentable.
  \item Comparar las medias salariales entre puestos remotos y presenciales para verificar si existe una diferencia en el beneficio económico por la modalidad.
  \item Identificar los países con mayores ofertas de empleo y su nivel de remuneración promedio.
  \item Clasificar las habilidades más solicitadas en cada sector y su frecuencia de aparición en las vacantes.
  \item Evaluar si el tamaño de la empresa (Small, Medium, Large) influye significativamente en los rangos salariales ofrecidos.
\end{enumerate}

\section{Variables} 

La variable principal en estudio (Variable Dependiente/Objetivo) es **`salary_usd`**, que representa el salario ofrecido a cada título de trabajo, según su localidad y habilidades requeridas.

Como variables explicativas o independientes se analizan:

\begin{enumerate}
  \item Variables Temporales: \textbf{posting date}
  \item Variables Categóricas: \textbf{job title}, \textbf{industry}, \textbf{skills required}, \textbf{remote option}, \textbf{company size}
  \item Variables Geográficas: \textbf{location}
\end{enumerate}

\chapter{Marco de Referencia} 

\section{Marco Teórico} 

* **Teoría del Capital Humano:** fué desarrollada en la década de 1960, principalmente por el economista Gary Becker. Propone que el salario está directamente relacionado con la productividad del trabajador, la cual se mide a través de sus habilidades y educación.

* **Teoría de los Salarios Compensatorios:** se refiere a la diferencia salarial que surge para compensar las características no monetarias de los diferentes puestos de trabajo. En esencia, los trabajadores están dispuestos a aceptar salarios más bajos por trabajos que ofrecen atributos más deseables, como un ambiente de trabajo más seguro o horarios más flexibles.

* **Teoría de la segmentación del mercado laboral:** surgió a finales de los años sesenta para explicar fenómenos como las desigualdades salariales, la discriminación y el desempleo. Esta teoría sostiene que el mercado laboral está compuesto por varios segmentos, cada uno con diferentes mecanismos de determinación salarial y barreras a la movilidad entre ellos.

\section{Marco metodológico} 

\subsection{Enfoque y tipo de investigación}

La investigación adopta un **enfoque cuantitativo** de tipo **descriptivo-correlacional**. No sólo busca describir las variables de forma aislada, sino también explorar la existencia y la forma de las relaciones entre ellas, sin llegar a establecer inferencias de causalidad.

\subsection{Fuente de datos}

Se utiliza el conjunto de datos `job_y_skills.csv` que contienen los registros de las habilidades requeridas según el trabajo solicitado. Las variables clave para este análisis son: `job_title`, `industry`, `location`, `salary_usd`, `skills_required`, 
`remote_option`, `company_size`, `posting_date`

\subsection{Período de Referencia}

El conjunto de datos se registra durante el año **2025**

\subsection{Procesamiento y Análisis de Datos}

Como se observa en la siguiente tabla, se realizó un diagnóstico inicial sobre la data *job y skills.csv* para identificar la presencia de valores nulos. Este paso es fundamental para garantizar que los cálculos posteriores de promedio y dispersión salarial no se vean afectados por datos faltantes.

```{r carga_y_limpieza_final, echo=FALSE, message=FALSE, warning=FALSE}
library(tidyverse)

# Carga del archivo único
ruta_csv <- "Data/Data_sinprocesar/10. Job y Skills.csv"
raw_data <- read_csv(ruta_csv, show_col_types = FALSE)

# Limpieza 
datos_finales <- raw_data %>%
  # Separamos habilidades 
  separate_rows(skills_required, sep = ",") %>%
  # Quitamos espacios en blanco
  mutate(skills_required = str_trim(skills_required)) %>%
  # Filtro de seguridad para salarios
  filter(!is.na(salary_usd)) %>%
  # Eliminamos los duplicados creados por separate_rows
  distinct(job_id, .keep_all = TRUE) 
```

\begin{center}
\textbf{Tabla 2.2.4 Conteo de valores faltantes por columna}
\end{center}

```{r}
# Definimos la función de diagnóstico
diagnosticar_nulos <- function(df) {
  df %>%
    summarise(across(everything(), ~sum(is.na(.)))) %>%
    pivot_longer(cols = everything(), names_to = "Columna", values_to = "Total_Nulos") %>%
    mutate(Porcentaje = (Total_Nulos / nrow(df)) * 100)
}

# cargamos los reportes
# Usamos 'raw_data' para el estado inicial y 'datos_finales' para el final
reporte_inicial <- diagnosticar_nulos(raw_data)
reporte_final   <- diagnosticar_nulos(datos_finales)

# Creamos la tabla
library(knitr)
kable(reporte_inicial, 
      col.names = c("Variable", "Total Nulos", "Porcentaje (%)"),
      digits = 2,
      booktabs = TRUE)
```

\chapter{Análisis de Resultados}

la data además de poseer 10 mil datos completos, tiene en ella 9 columnas, de la cual tomaremos 7 (`job_title`, `industry`, `location`, `salary_usd`, `skills_required`, 
`remote_option`, `company_size`, `posting_date`) y calcularemos una por una para así darle respuesta a los objetivos y planes que se tienen con nuestro trabajo

\section{Distribución Salarial}

En este apartado se analiza la estructura salarial de las distintas industrias representadas en el dataset. Tras procesar los datos, se observa que:

\begin{center}
\textbf{Tabla 3.1 Análisis Detallado de Salarios por Sector Industrial}
\end{center}

```{r tabla_estilo_dashboard, echo=FALSE, message=FALSE, warning=FALSE}
library(dplyr)
library(knitr)
library(kableExtra) # Librería clave para PDF

#calculos
estadisticas_industria <- datos_finales %>%
  group_by(industry) %>%
  summarise(
    Promedio = mean(salary_usd, na.rm = TRUE),
    Mediana = median(salary_usd, na.rm = TRUE),
    Desv_Estandar = sd(salary_usd, na.rm = TRUE),
    CV_Porcentaje = (sd(salary_usd, na.rm = TRUE) / mean(salary_usd, na.rm = TRUE)) * 100,
    
    Casos = n_distinct(job_id) 
  ) %>%
  arrange(desc(Promedio))

#Tabla
estadisticas_industria %>%
  kable(
    format = "latex",
    col.names = c("Industria", "Promedio", "Mediana", "Desv. Est.", "CV (%)", "N° Casos"),
    digits = 2,
    format.args = list(big.mark = ","),
    booktabs = TRUE 
  ) %>%
  kable_styling(
    latex_options = c("striped", "hold_position", "scale_down"),
    full_width = F,
    position = "center"
  ) %>%
  column_spec(1, bold = T, border_right = T)
```

La computación cuántica lidera tanto en promedio ($151,130.7) como en mediana, es la industria "mejor pagada" de la lista, aunque por un margen muy pequeño. La tabla destaca que la diferencia entre el salario más alto (Quantum) y el más bajo (Green Tech) es de apenas unos $1,800 dólares anuales, sugiriendo que el mercado laboral para estas tecnologías está muy equilibrado. Mientras que la desviación estándar es alta (cerca de $57,000 en todas), esto significa que, aunque el promedio sea 150k, hay gente ganando mucho menos o gente ganando mucho más. Y el CV (Coeficiente de Variación) de ~38% confirma que hay una variabilidad moderada-alta en los sueldos.

```{r grafico_barras_final, echo=FALSE, message=FALSE, warning=FALSE, fig.width=10, fig.height=6}
library(ggplot2)
library(scales)
library(dplyr)

# Aseguramos que la tabla de datos esté lista
estadisticas_salario <- datos_finales %>%
  group_by(industry) %>%
  summarise(Promedio = mean(salary_usd, na.rm = TRUE)) %>%
  arrange(desc(Promedio))

# Colores
mis_colores <- c("dodgerblue", "springgreen3", "gold", "deeppink")

# Gráfico
ggplot(estadisticas_salario, aes(x = reorder(industry, -Promedio), y = Promedio, fill = industry)) +
  geom_col(color = "black", size = 0.3, width = 0.7) +
  # Ajuste del número: vjust = -1.5 para alejarlo de la punta
  geom_text(aes(label = dollar(Promedio, big.mark = ",")), 
            vjust = -1.5, size = 3.5, fontface = "bold") +
  scale_fill_manual(values = rep(mis_colores, length.out = 15)) +
  # 'expand' con 0.25 da un 25% de aire arriba para que el número no choque con el borde
  scale_y_continuous(labels = dollar_format(prefix = "$", big.mark = ","),
                     expand = expansion(mult = c(0, 0.25)), 
                     breaks = breaks_pretty(n = 6)) +
  labs(title = "Salario Promedio por Industria", 
       subtitle = "Valores expresados en USD mensuales",
       x = "Industria", 
       y = "Promedio (USD)") +
  theme_minimal() +
  theme(
    legend.position = "none",
    # angle = 0 pone los nombres horizontales
    axis.text.x = element_text(angle = 0, size = 10, vjust = 0.5), 
    panel.grid.major.y = element_line(color = "gray90"),
    panel.grid.major.x = element_blank(),
    plot.title = element_text(face = "bold", size = 16)
  )
```

Lo que salta a la vista es que las cuatro barras tienen casi la misma altura, visualmente, no existe una brecha salarial significativa entre ser experto en IA, Blockchain o Green Tech. Todas las industrias analizadas se encuentran en el "club de los $150k".

```{r grafico_cajas_final, echo=FALSE, message=FALSE, warning=FALSE, fig.width=10, fig.height=6}
library(ggplot2)
library(scales)
library(dplyr)

# Aseguramos el orden de las industrias por el promedio de salario
datos_ordenados <- datos_finales %>%
  mutate(industry = reorder(industry, -salary_usd, FUN = mean))

# Definimos la paleta de colores
mis_colores <- c("dodgerblue", "springgreen3", "gold", "deeppink")

# Creación del gráfico
ggplot(datos_ordenados, aes(x = industry, y = salary_usd, fill = industry)) +
  # Dibujamos las cajas con bordes negros finos
  geom_boxplot(color = "black", alpha = 0.8, outlier.color = "red", outlier.shape = 1) +
  scale_fill_manual(values = rep(mis_colores, length.out = 15)) +
  # Formato de dinero y marcas cada cierto tramo
  scale_y_continuous(labels = dollar_format(prefix = "$", big.mark = ","),
                     breaks = breaks_pretty(n = 8)) +
  labs(title = "Distribución y Dispersión Salarial por Industria",
       subtitle = "La línea interna representa la mediana; los puntos rojos son valores atípicos",
       x = "Industria",
       y = "Salario Mensual (USD)") +
  theme_minimal() +
  theme(
    legend.position = "none",
    # Industrias horizontales y legibles
    axis.text.x = element_text(angle = 0, size = 10),
    # Líneas de guía horizontales
    panel.grid.major.y = element_line(color = "gray90"),
    panel.grid.minor.y = element_line(color = "gray95"),
    panel.grid.major.x = element_blank(),
    plot.title = element_text(face = "bold", size = 16)
  )
```

Todas las cajas empiezan cerca de los $100k y terminan cerca de los $200k, esto significa que el 50% central de los trabajadores en cualquier sector gana en ese rango. Por otro lado, Las medianas (la línea negra dentro de la caja) están casi justo en el centro, indicando que la distribución de los salarios es bastante simétrica o "normal"; no hay un sesgo exagerado hacia salarios muy bajos o muy altos.

El gráfico también menciona puntos rojos (aunque en la imagen se ven poco), que serían los salarios "estrella" o muy bajos, entonces al no haber puntos extremadamente alejados de los bigotes, se entiende que los sueldos están bien compactados en el rango de $60k a $240k. Finalmente el Green Tech es el único que tiene la mediana ligeramente más abajo que las demás, lo que coincide con que es el promedio más bajo de la tabla.

\newpage

\section{Impacto Remoto}

Aquí analizamos qué tanto varía el salario según la modalidad que ofrezcen para cada industria, ¿Pagarían más si trabajaramos desde casa o llendo presencialmente al puesto de trabajo?


```{r comparativa_remoto, echo=FALSE, message=FALSE, warning=FALSE, fig.width=10, fig.height=6}
# No repetimos dplyr ni ggplot2 si ya estan anteriormente en otro chunk
# Solo cargamos 'tidyr' por si necesitamos reordenar algo.
library(tidyr)

# 1. Preparación de datos
# Agrupamos por industria y opción de remoto
comparativa_data <- datos_finales %>%
  group_by(industry, remote_option) %>%
  summarise(Promedio = mean(salary_usd, na.rm = TRUE), .groups = 'drop')
```


```{r, Gráfico de Barras Agrupadas (Brecha Salarial)}

ggplot(comparativa_data, aes(x = industry, y = Promedio, fill = remote_option)) +
  # 'position_dodge' pone las barras una al lado de la otra
  geom_col(position = position_dodge(width = 0.8), width = 0.7, color = "black", size = 0.2) +
  # Etiquetas de datos sobre cada barra con un pequeño ajuste (vjust)
  geom_text(aes(label = dollar(Promedio, accuracy = 1)), 
            position = position_dodge(width = 0.8), 
            vjust = -1, size = 3, fontface = "bold") +
  # Colores profesionales (Azul para remoto, Gris para presencial por ejemplo)
  scale_fill_manual(values = c("Yes" = "#8B1A1A", "No" = "snow4"),
                    labels = c("No" = "Presencial", "Yes" = "Remoto")) +
  scale_y_continuous(labels = dollar_format(), expand = expansion(mult = c(0, 0.2))) +
  labs(title = "Brecha Salarial: Remoto vs. Presencial por Sector",
       subtitle = "Comparativa de promedios salariales mensuales (USD)",
       x = "Industria", y = "Salario Promedio", fill = "Modalidad") +
  theme_minimal() +
  theme(
    axis.text.x = element_text(angle = 0, size = 10), # Texto horizontal
    legend.position = "bottom",
    panel.grid.major.x = element_blank(),
    plot.title = element_text(face = "bold", size = 14)
  )
```

Lo primero que salta a la vista es que las barras de cada sector tienen alturas casi idénticas, indicando una semejanza salarial entre las modalidades remota y presencial en las industrias tecnológicas analizadas. Es decir, que en el mercado laboral moderno de alta tecnología (AI, Quantum, etc.), las empresas están valorando el talento y el resultado por encima de la ubicación física del trabajador. Si lo analizamos por industria, podemos ver que en *AI*, el trabajo remoto ($151,753) paga ligeramente más que el presencial ($149,600) y en *Quantum Computing*, ocurre lo mismo ($151,824 remoto vs $150,412 presencial). Esto sugiere que las empresas están dispuestas a pagar primas incluso superiores para captar especialistas globales en áreas críticas, sin importar dónde residan. Por otro lado, En *Blockchain* el salario presencial lidera por un margen mínimo ($149,961 vs $148,836) y en *Green Tech*, la diferencia es de menos de $800 dólares mensuales, aquí la modalidad es prácticamente indiferente para la compensación económica. 

\newpage

\begin{center}
\textbf{Tabla 3.2.1 Comparativa Numérica de Salarios por Modalidad}
\end{center}

```{r}
# Tabla Resumen
# Transformamos los datos para que salgan en dos columnas: Remoto | Presencial
comparativa_data %>%
  pivot_wider(names_from = remote_option, values_from = Promedio) %>%
  rename(Industria = industry, Presencial = No, Remoto = Yes) %>%
  kable(format = "latex", booktabs = TRUE, digits = 2,
        format.args = list(big.mark = ",")) %>%
  kable_styling(latex_options = c("striped", "hold_position"))
```

En resumen la diferencia salarial es mínima, lo que sugiere que el talento se valora por igual sin importar la modalidad, donde las brechas oscilan entre $700 y $2,100 USD aproximadamente, lo cual es estadísticamente poco significativo en salarios de este rango ($150k). 

\begin{center}
\textbf{Tabla 3.2.2 Análisis de Salarios por Industria y Modalidad}
\end{center}

```{r tabla_estadistica_segura, echo=FALSE, message=FALSE, warning=FALSE}
library(dplyr)
library(knitr)

# Generamos los cálculos
analisis_modalidad <- datos_finales %>%
  group_by(industry, remote_option) %>%
  summarise(
    n= n(),
    Promedio = mean(salary_usd, na.rm = TRUE),
    Desviacion = sd(salary_usd, na.rm = TRUE),
    CV = (Desviacion / Promedio) * 100,
    .groups = 'drop'
  ) %>%
  # Redondeamos antes de mostrar para evitar problemas de formato
  mutate(across(where(is.numeric), ~ round(.x, 2)))

# Usamos kable con formato "pandoc" que es el que menos errores da en LaTeX
kable(analisis_modalidad, 
      format = "pandoc",
      col.names = c("Industria", "Remoto", "N", "Media (USD)", "Desv. Est.", "CV %"))
```


Ahora bien, en la parte estadística podemos observar algunas cosas:

* **El tamaño de la muestra "N":** Observamos que la muestra está muy bien balanceada entre las modalidades de opcion remota (Yes, No) en todos los sectores. Cada subgrupo tiene un poco más de 1,200 observaciones, desde el punto de vista estadístico, esto le da una robustez alta a los resultados, ya que se supera por mucho el mínimo necesario para que los promedios sean estables y significativos.

* **Estabilidad Salarial (El Coeficiente de Variación - CV):** el *CV* es casi idéntico para el trabajo presencial y remoto en todas las industrias, situándose alrededor del 38%. Esto indica que el "riesgo" o la variabilidad del salario no cambia por la modalidad, y no es que en remoto haya más disparidad que en presencial; la estructura de sueldos sigue la misma lógica de distribución en ambos casos. Además, en estadística, un CV entre el 30% y 40% se considera una variabilidad moderada-alta, esto es normal en tecnología, ya que refleja la brecha natural entre puestos Junior y Senior.

* **La desviación estándar:** se mantiene constante cerca de los $57,000 - $58,000 USD. Esto refuerza la idea de la equidad salarial. Las empresas no solo están pagando promedios similares, sino que están ofreciendo rangos de sueldos (mínimos y máximos) muy parecidos, sin importar si el empleado está en la oficina o en su casa.


\newpage

\section{Análisis Geográfico}

En lugar de una sola industria ganando en todo el mundo, vemos que el liderazgo depende de la ubicación:

```{r grafico_lineas_geo, echo=FALSE, message=FALSE, warning=FALSE, fig.width=10, fig.height=6}
library(ggplot2)
library(dplyr)

# Calculamos los promedios cruzados
resumen_lineas <- datos_finales %>%
  group_by(location, industry) %>%
  summarise(Promedio = mean(salary_usd, na.rm = TRUE), .groups = 'drop')

# Creamos el gráfico de líneas
ggplot(resumen_lineas, aes(x = location, y = Promedio, group = industry, color = industry)) +
  geom_line(size = 1.2) +
  geom_point(size = 3) +
  labs(
    title = "Comparativa Salarial: Industrias por Ubicación Geográfica",
    x = "Ciudad / País",
    y = "Salario Promedio (USD)",
    color = "Industria"
  ) +
  theme_minimal() +
  theme(axis.text.x = element_text(angle = 45, hjust = 1))
```

New York y London son los "picos" del gráfico. Si nos fijamos, Quantum Computing alcanza su máximo en New York, mientras que AI domina claramente en London, esto sugiere que estas ciudades son un punto central especializados para esas tecnologías. A cambio Singapore y Tokyo, muestran una caída general en casi todas las líneas, ya que aunque son centros tecnológicos y potencias mundiales en tecnología (los datos aquí siempre tienen una explicación económica detrás), el rango salarial promedio en estas ciudades asiáticas es ligeramente más conservador en comparación con el mercado de habla inglés para estas industrias específicas. Además, Quantum Computing (Línea Morada) es la más "saltarina", ya que tiene picos muy altos en New York y Berlín, pero cae fuerte en Singapore, mientras que Blockchain (Línea Verde) es una de las más estables en el centro del gráfico (Dubai, London, New York) y parece ser una industria con sueldos más estandarizados a nivel global. La línea de Green Tech muestra un comportamiento de alta volatilidad y contrastes marcados dependiendo de la ubicación geográfica. La caída más estrepitosa, alcanzando el punto más bajo de todo el gráfico (aproximadamente $146,333 según las tablas de respaldo), que en industrias como Blockchain suben en Dubái, Green Tech parece tener la menor prioridad salarial en esta ubicación. Tras su caída en Dubái, la línea muestra una tendencia hacia arriba constante al pasar por Londres hasta llegar a su máximo en New York (alcanzando cerca de $153,675). En esta ciudad, Green Tech se posiciona como la segunda industria mejor pagada, solo por debajo de Quantum Computing.

\newpage

\begin{center}
\textbf{Tabla 3.3 Análisis Salarial por Ubicación e Industria}
\end{center}

Ahora, los datos de la tabla nos da el "por qué" de lo que sucede en las líneas del gráfico

```{r tabla_geo_desviacion, echo=FALSE, message=FALSE, warning=FALSE}
library(dplyr)
library(knitr)
library(kableExtra)

# Calculamos 
resumen_geo <- datos_finales %>%
  group_by(location, industry) %>%
  summarise(
    Vacantes = n(),
    Promedio = mean(salary_usd, na.rm = TRUE),
    Desv_Est = sd(salary_usd, na.rm = TRUE),  # Cambiamos varianza por desviación
    `CV (%)` = (sd(salary_usd, na.rm = TRUE) / mean(salary_usd, na.rm = TRUE)) * 100,
    .groups = 'drop'
  ) %>%
  arrange(location)

# Identificar grupos para los colores por país
counts <- table(resumen_geo$location)

# Crear la tabla
resumen_geo %>%
  select(-location) %>% 
  kable(
    format = "latex",
    booktabs = TRUE,
    longtable = TRUE,
    digits = 1,
    format.args = list(big.mark = ","),
    col.names = c("Industria", "N° Vacantes", "Sueldo Promedio", "Desv. Estándar", "CV (%)")
  ) %>%
  kable_styling(
    latex_options = c("striped", "hold_position", "scale_down"),
    full_width = FALSE,
    font_size = 10
  ) %>%
  # Franja de color para separar países claramente
  pack_rows(index = counts, 
            latex_wrap_text = TRUE,
            background = "#F2F2F2") %>% 
  row_spec(0, bold = TRUE, color = "white", background = "#4A4A4A")
```

En el caso de New York y Quantum Computing, según el gráfico, esta es la línea que llega más alto ($155,611), si se ve la tabla, tiene el CV más bajo (36.5%) de ese grupo,es decir, en otras industrias/países Un CV cercano al 39% (como en AI en New York o Green Tech en Dubai) indica que hay mucha diferencia entre los sueldos más bajos y los más altos, es un mercado más "impredecible" pero en Quantum (NY) al ser el más bajo, significa que los salarios están más concentrados cerca del promedio ($155,611). Si se consigue un trabajo allí, es mucho más probable que el sueldo real esté muy cerca de esa cifra y no mucho más abajo. Además, en el número de vacantes por industria en cada ciudad es muy similar (alrededor de 400-440 por sector), Demostrando que los datos están balanceados. En resumen, a pesar de las subidas y bajadas, todas las líneas se mueven en un rango estrecho (entre $146k y $156k), así que la dispersión geográfica existe pero es moderada. ¿Pero por qué hay tanto cruces en las lineas? es evidencia de que no existe una "industria reina", sino que cada país compite ofreciendo mejores sueldos en el área donde quiere ser líder tecnológico.

\newpage

\section{Habilidades}

Hemos visto los salarios promedios, también si hay diferencias importantes en alguna modalidad de trabajo y como se maneja el sueldo segun la industria tecnológica. Pero sería importante explorar cuantas habilidades son solicitadas por industria y que tanto aparecen en ellas.

```{r grafico_habilidades_ia, echo=FALSE, message=FALSE, warning=FALSE, fig.width=7, fig.height=5}
library(dplyr)
library(ggplot2)
library(stringr)

# Procesamiento exacto para IA 
df_ia <- datos_finales %>%
  separate_rows(skills_required, sep = ",") %>%
  mutate(Habilidad = str_trim(skills_required) %>% str_to_title()) %>%
  filter(Habilidad != "", industry == "AI") %>%
  group_by(Habilidad) %>%
  summarise(Frecuencia = n(), .groups = "drop") %>%
  slice_max(Frecuencia, n = 8, with_ties = FALSE)

# Creación del gráfico 
ggplot(df_ia, aes(x = reorder(Habilidad, Frecuencia), y = Frecuencia)) +
  geom_col(fill = "maroon2", alpha = 0.8) +
  geom_text(aes(label = Frecuencia), 
            hjust = -0.2, 
            size = 4, 
            fontface = "bold") +
  coord_flip() +
  # Expandimos el eje Y
  scale_y_continuous(expand = expansion(mult = c(0, 0.2))) + 
  labs(
    title = "Inteligencia Artificial (AI)",
    subtitle = "Menciones totales detectadas en vacantes del sector",
    x = "Habilidad",
    y = "Cantidad de Menciones"
  ) +
  theme_minimal() +
  theme(
    plot.title = element_text(face = "bold", size = 14),
    panel.grid.minor = element_blank(),
    # Añadimos un margen derecho extra al gráfico completo para evitar el corte
    plot.margin = margin(10, 30, 10, 10) 
  )
```

Tensorflow (*1,690* menciones) y Pytorch (*1,637* menciones) están prácticamente en un empate técnico. Esto indica que para trabajar en IA, no basta con saber uno; el mercado demanda el dominio de ambas librerías principales de redes neuronales (modelos matemáticos inspirados en el cerebro humano) siendo TensorFlow y PyTorch simplemente las "calculadoras gigantes" o librerías que los programadores usan para no tener que escribir todas las fórmulas matemáticas desde cero. Y Python (*1,657* menciones) aparece como el lenguaje base indispensable que conecta todo el ecosistema.

```{r grafico_habilidades_blockchain, echo=FALSE, message=FALSE, warning=FALSE, fig.width=7, fig.height=5}
library(dplyr)
library(ggplot2)
library(stringr)

# Procesamiento de datos específico para Blockchain
df_blockchain <- datos_finales %>%
  separate_rows(skills_required, sep = ",") %>%
  mutate(Habilidad = str_trim(skills_required) %>% str_to_title()) %>%
  filter(Habilidad != "", industry == "Blockchain") %>%
  group_by(Habilidad) %>%
  summarise(Frecuencia = n(), .groups = "drop") %>%
  slice_max(Frecuencia, n = 8, with_ties = FALSE)

# Creación del gráfico
ggplot(df_blockchain, aes(x = reorder(Habilidad, Frecuencia), y = Frecuencia)) +
  geom_col(fill = "green2", alpha = 0.8) + 
  # Etiquetas de datos
  geom_text(aes(label = Frecuencia), 
            hjust = -0.2, 
            size = 4, 
            fontface = "bold") +
  coord_flip() +
  scale_y_continuous(expand = expansion(mult = c(0, 0.2))) + 
  labs(
    title = "Blockchain",
    subtitle = "Cantidad de menciones por habilidades",
    x = "Habilidad",
    y = "Cantidad de Menciones"
  ) +
  theme_minimal() +
  theme(
    plot.title = element_text(face = "bold", size = 14),
    panel.grid.minor = element_blank(),
    plot.margin = margin(10, 30, 10, 10)
  )
``` 

Ethereum (*1,683* menciones) lidera como la plataforma principal de ejecución. Solidity (*1,669* menciones), al ser el lenguaje específico para contratos en *Ethereum* (Es como una computadora global gigante donde cualquiera puede subir programas que nadie puede borrar ni editar, no es solo una moneda, es una plataforma para ejecutar aplicaciones.), confirma que la mayoría de las vacantes buscan desarrolladores "Backend Web3". El "Backend" es todo lo que pasa detrás de una aplicación (donde están los datos y la lógica), en la "Web3" (internet basada en blockchain), en lugar de usar una base de datos normal, el backend son esos programas (contratos inteligentes) que corren en Ethereum usando el lenguaje Solidity. y Rust (*1,646* menciones) es la habilidad que cierra el podio, destacando su importancia para la seguridad y el rendimiento en redes como Solana o Polkadot, que son redes de blockchain (competidoras de Ethereum) que se enfocan en ser muy rápidas (rendimiento). Usan Rust porque necesitan procesar miles de transacciones por segundo sin fallar.

```{r grafico_habilidades_quantum, echo=FALSE, message=FALSE, warning=FALSE, fig.width=7, fig.height=5}
library(dplyr)
library(ggplot2)
library(stringr)

# Procesamiento de datos específico para Quantum Computing
df_quantum <- datos_finales %>%
  separate_rows(skills_required, sep = ",") %>%
  mutate(Habilidad = str_trim(skills_required) %>% str_to_title()) %>%
  filter(Habilidad != "", industry == "Quantum Computing") %>%
  group_by(Habilidad) %>%
  summarise(Frecuencia = n(), .groups = "drop") %>%
  slice_max(Frecuencia, n = 8, with_ties = FALSE)

#Creación del gráfico
ggplot(df_quantum, aes(x = reorder(Habilidad, Frecuencia), y = Frecuencia)) +
  geom_col(fill = "yellow2", alpha = 0.8) + 
  geom_text(aes(label = Frecuencia), 
            hjust = -0.2, 
            size = 4, 
            fontface = "bold") +
  coord_flip() +
  scale_y_continuous(expand = expansion(mult = c(0, 0.2))) + 
  labs(
    title = "Quantum Computing",
    subtitle = "Demanda de competencias técnicas especializadas",
    x = "Habilidad",
    y = "Cantidad de Menciones"
  ) +
  theme_minimal() +
  theme(
    plot.title = element_text(face = "bold", size = 14),
    panel.grid.minor = element_blank(),
    plot.margin = margin(10, 35, 10, 10)
  )
```

Aquí los datos reflejan un sector donde la teoría matemática es tan importante como la programación.

Quantum Algorithms (*1,690* menciones) es la competencia más buscada, lo que sugiere que las empresas necesitan gente que sepa diseñar soluciones antes de codificarlas. Qiskit (*1,682* menciones) se posiciona como el estándar de la industria para la programación cuántica práctica (impulsado por IBM), qiskit es un software de código abierto creado por IBM para que la gente pueda programar experimentos en sus computadoras cuánticas reales a través de la nube, es el estándar actual porque IBM fue de los primeros en dejar que el público usara sus procesadores cuánticos. Asi que, si sabes Qiskit, básicamente sabes usar la tecnología de IBM. Y Linear Algebra tiene *1,666* menciones, es muy interesante ver una habilidad puramente matemática con tantas menciones, confirmando que en Computación Cuántica, el fundamento teórico es un requisito eliminatorio.

Es decir, En el mundo laboral, un requisito eliminatorio (o deal-breaker) significa que si no lo tienes, quedas fuera del proceso de selección inmediatamente. En Computación Cuántica, no basta con saber programar, como todo se basa en espacios vectoriales, matrices y números complejos, si un candidato no domina el Álgebra Lineal, no podrá entender cómo funcionan los cubits o las compuertas cuánticas. Es el "filtro" principal antes de ver cualquier otra habilidad.

```{r grafico_habilidades_greentech, echo=FALSE, message=FALSE, warning=FALSE, fig.width=7, fig.height=5}
library(dplyr)
library(ggplot2)
library(stringr)

# Procesamiento de datos específico para Green Tech
df_green <- datos_finales %>%
  separate_rows(skills_required, sep = ",") %>%
  mutate(Habilidad = str_trim(skills_required) %>% str_to_title()) %>%
  filter(Habilidad != "", industry == "Green Tech") %>%
  group_by(Habilidad) %>%
  summarise(Frecuencia = n(), .groups = "drop") %>%
  slice_max(Frecuencia, n = 8, with_ties = FALSE)

# Creación del gráfico
ggplot(df_green, aes(x = reorder(Habilidad, Frecuencia), y = Frecuencia)) +
  geom_col(fill = "cyan2", alpha = 0.8) + 
  # Etiquetas de datos con ajuste horizontal
  geom_text(aes(label = Frecuencia), 
            hjust = -0.2, 
            size = 4, 
            fontface = "bold") +
  coord_flip() +
  scale_y_continuous(expand = expansion(mult = c(0, 0.2))) + 
  labs(
    title = "Green Tech",
    subtitle = "Competencias más solicitadas en tecnología ambiental",
    x = "Habilidad",
    y = "Cantidad de Menciones"
  ) +
  theme_minimal() +
  theme(
    plot.title = element_text(face = "bold", size = 14),
    panel.grid.minor = element_blank(),
    plot.margin = margin(10, 35, 10, 10)
  )
```

A diferencia de los otros, este sector tiene menciones mucho más altas ($2,490$ cada una), lo que indica una alta concentración de requisitos específicos. Energy Modeling ($2,490$ menciones) y Climate Data Analysis ($2,490$ menciones) aparecen con el mismo peso exacto. Esto sugiere que las empresas de tecnología ambiental buscan perfiles híbridos que puedan simular sistemas de energía y, al mismo tiempo, procesar grandes volúmenes de datos climáticos para la toma de decisiones. Es un sector donde la ciencia de datos se aplica directamente a la sostenibilidad operativa.

\newpage 

\section{Tamaño de las empresas}

Lo primero que se piensa del dataset, es que una empresa grande es la que  está ofreciendo un salario mucho mejor al de una empresa pequeña, sea cual sea la industria. Si observamos los siguientes resultados tenemos:

```{r analisis_empresa_salario_maroon, echo=FALSE, message=FALSE, warning=FALSE}
library(dplyr)
library(ggplot2)
library(scales)

# Preparación de datos
df_boxplot <- datos_finales %>%
  mutate(company_size = factor(company_size, levels = c("Small", "Medium", "Large")))

# Gráfico de Cajas
ggplot(df_boxplot, aes(x = company_size, y = salary_usd, fill = company_size)) +
  geom_boxplot(alpha = 0.7, outlier.colour = "red", outlier.shape = 1) +
  
  # promedio como un punto de color diferente (rombo negro para contraste)
  stat_summary(fun = mean, geom = "point", shape = 18, size = 4, color = "black") +
  
  # Añadimos etiqueta de valor del promedio
  stat_summary(fun = mean, geom = "text", aes(label = paste0("$", round(..y.., 0))),
               vjust = -1.5, color = "black", fontface = "bold", size = 3.5) +
  
  # Aplicamos colores
  scale_fill_manual(values = c("Small" = "turquoise", "Medium" = "turquoise3", "Large" = "turquoise4")) +
  
  # Eje y
  scale_y_continuous(labels = dollar_format(), 
                     breaks = seq(0, 300000, by = 50000), # Cambia 300000 por tu máximo real si es necesario
                     expand = expansion(mult = c(0.1, 0.2))) +
  labs(
    title = "Distribución Salarial por Tamaño de Empresa",
    subtitle = "La línea negra es la mediana; el rombo negro es el promedio",
    x = "Tamaño de la Organización",
    y = "Salario Anual (USD)"
  ) +
  theme_minimal() +
  theme(legend.position = "none",
        plot.title = element_text(face = "bold"),
        panel.grid.minor = element_blank()) # Limpiamos la cuadrícula secundaria para que se vea más ordenado
```

Lo primero que salta a la vista es la homogeneidad. A diferencia de otros mercados, aquí no vemos que las empresas grandes paguen significativamente más que las pequeñas. El sector tecnológico valora el talento de forma similar independientemente del tamaño de la empresa, y las medianas de los tres grupos están casi alineadas cerca de los $150,000. La línea negra (mediana) y el rombo negro (promedio) están prácticamente en el mismo lugar en todas las cajas, esto indica una distribución simétrica: no hay salarios extremadamente bajos o altos que estén "jalando" el promedio hacia arriba o hacia abajo de manera exagerada.


\newpage

\begin{center}
\textbf{Tabla 3.4 Salarios por Industria y Tamaño de Organización}
\end{center}

```{r tabla_combinada_industria_tamano, echo=FALSE, message=FALSE, warning=FALSE}
library(dplyr)
library(knitr)
library(kableExtra)

# Creación de la tabla resumida
tabla_maestra <- datos_finales %>%
  group_by(industry, company_size) %>%
  summarise(
    Promedio = mean(salary_usd, na.rm = TRUE),
    Desv_Est = sd(salary_usd, na.rm = TRUE),
    CV = (Desv_Est / Promedio) * 100,
    Total_Vacantes = n(),
    .groups = "drop"
  ) %>%
  # Redondeamos y damos formato
  mutate(
    Promedio = paste0("$", format(round(Promedio, 0), big.mark = ",")),
    Desv_Est = paste0("$", format(round(Desv_Est, 0), big.mark = ",")),
    CV = paste0(round(CV, 1), "%")
  ) %>%
  # Ordenamos por industria y luego tamaño
  mutate(company_size = factor(company_size, levels = c("Small", "Medium", "Large"))) %>%
  arrange(industry, company_size)

# tabla con kableExtra
tabla_maestra %>%
  kable(
    col.names = c("Industria", "Tamaño", "Promedio", "Desv. Estándar", "CV (%)", "N° Vacantes"),
    align = "llcccc"
  ) %>%
  kable_styling(bootstrap_options = c("striped", "hover", "condensed", "responsive"),
                full_width = F, 
                position = "center") %>%
  # Agrupamos las filas por industria para que se vea más limpio
  collapse_rows(columns = 1, valign = "middle")
```

Ya se hizo un análizas general de los salarios que puede ofrecer una empresa según su tamaño. Pero si miramos más de cerca, y ubicamos cada tamaño de estas por industrias obtenemos datos mas específicados.

* **Inteligencia Artificial (AI):** Es el sector con mayor estabilidad en sus promedios sin importar el tamaño de la empresa, la diferencia entre una empresa Small ($150,497) y una Large ($150,675) es mínima, de apenas $178. Así que en el área de IA, la competencia por el talento es tan feroz que las empresas pequeñas se ven obligadas a igualar los salarios de los gigantes tecnológicos para ser competitivas. El CV aumenta ligeramente en las empresas grandes (39.1%), indicando quizás una estructura de bonos o rangos más amplia en corporaciones.

* **Blockchain:** A diferencia de IA, aquí sí se observa una jerarquía salarial clara basada en el tamaño de la organización. Los salarios escalan de forma ascendente: $145,366 (Small) → $150,581 (Medium) → $152,130 (Large). En este sector, las empresas más grandes ofrecen una prima salarial notable, es interesante observar que el CV disminuye a medida que la empresa crece (del 39.8% al 37.5%), lo que significa que los salarios en las empresas grandes de Blockchain son más predecibles y estandarizados que en las empresas emergentes.

* **Green Tech:** Este sector muestra un comportamiento atípico donde las empresas medianas lideran la remuneración. Las empresas Medium ofrecen el promedio más alto ($151,075), superando incluso a las empresas Large ($149,100). Esto podría indicar que las empresas de tamaño intermedio en tecnología verde están en una fase de expansión agresiva o cuentan con financiamiento especializado que les permite superar los topes salariales de las grandes corporaciones tradicionales del sector.

* **Quantum Computing:** Es el único sector donde las empresas pequeñas (Small) ofrecen el promedio más alto de toda la tabla ($153,581). Una empresa pequeña en computación cuántica paga, en promedio, más que una grande en cualquier otra industria. Esto refleja la altísima especialización requerida, ya que las startups cuánticas suelen estar respaldadas por capital de riesgo masivo y necesitan atraer a científicos de muy alto nivel, ofreciendo salarios premium para compensar el riesgo de una empresa pequeña. Además, tiene el CV más bajo del grupo (37%), lo que indica que los salarios para estos especialistas están muy bien definidos y hay poca "negociación" a la baja.

\chapter{Conclusiones y Recomendaciones}

Tras el análisis estadístico descriptivo de las variables salariales y los requerimientos técnicos en las industrias de IA, Blockchain, Green Tech y Quantum Computing, se presentan lo siguiente:

Uno de los hallazgos más importantes de esta investigación es que el tamaño de la organización no condiciona el salario. Al observar las distribuciones en los diagramas de caja, las medianas se mantienen estables alrededor de los $150,000. Esto demuestra que en sectores de alta tecnología, el valor de mercado está en el conocimiento y no en la infraestructura de la empresa; una startup pequeña está dispuesta a pagar lo mismo que una gran corporación para atraer al talento adecuado.  Por otro lado, se logró identificar con éxito que cada sector tiene "habilidades clave" que son requisitos casi obligatorios para entrar al mercado; En IA y Blockchain, el mercado es puramente práctico. El dominio de herramientas como TensorFlow/PyTorch o el lenguaje Solidity son los pilares que sostienen la demanda laboral. A cambio, en Quantum Computing y Green Tech, la investigación revela un perfil más académico y analítico, no solo se busca programar, sino entender la base científica detrás, como el Álgebra Lineal y el Modelado de Datos Climáticos. Asimismo, A pesar de ser industrias modernas y a veces consideradas volátiles, los datos muestran una homogeneidad salarial notable. Los Coeficientes de Variación cercanos al 38% indican que, aunque hay espacio para la negociación, existe un "estándar de industria" bien definido. La computación cuántica resalta como la mayor oportunidad para profesionales de alto nivel, presentando los salarios más competitivos incluso en sus etapas más tempranas de desarrollo.

También, basado en los análisis que hemos realizado, la industria más rentable (la que presenta el promedio salarial más alto) es Quantum Computing. Aunque tiene el promedio más alto, la desviación estándar nos indica que existe una dispersión importante. Dándonos a entender que, si bien puedes encontrar sueldos muy altos, también hay variabilidad dependiendo de la especialización exacta (como vimos con el peso del Álgebra Lineal). Y Quantum Computing es el sector con el CV más bajo (37%) del estudio, sugiriendo que los salarios aquí son un poco más predecibles y estables en comparación con áreas como IA o Blockchain, donde la variación es ligeramente mayor. Con respecto a la identificación de los países con mayor volumen de vacantes y sus niveles salariales, se descubrió que hay países que tienen muchísimas ofertas de empleo (los "centros comerciales" de la tecnología). Pero lo curioso es que, aunque haya muchos empleos, el sueldo promedio no cambia mucho de un país a otro, si un país tiene muchas ofertas en IA o Quantum, el sueldo será alto por defecto porque la competencia es *mundial*. La razón es que como estas habilidades son tan difíciles de encontrar, las empresas de todo el mundo compiten entre sí, si una empresa en un país paga poco, el trabajador simplemente se va a otra que pague el estándar de $150,000. Para un profesional de estas áreas, la ubicación geográfica está dejando de ser una limitante para acceder a sueldos de alto nivel, ya que la naturaleza crítica de las habilidades (como las identificadas en IA o Blockchain) estandariza la remuneración en los principales mercados del mundo. En conclusión, este estudio cumple con todos los objetivos planteados, entregando una visión clara y estadísticamente respaldada del panorama laboral actual.

Se recomienda a los aspirantes a ingresar al mercado tecnológico no limitar su formación al aprendizaje de lenguajes de programación básicos. Los datos sugieren que la especialización en herramientas críticas (como Qiskit para cuántica o Solidity para blockchain) es lo que realmente permite acceder a los rangos salariales superiores. Además, para sectores como Quantum Computing, es vital fortalecer la base en Ciencias Exactas (Álgebra Lineal y Probabilidad), ya que actúan como un filtro de selección en las ofertas de empleo. Y dado que el tamaño de la empresa no es un factor determinante para el salario, las Startups y empresas pequeñas deben enfocar sus esfuerzos de reclutamiento en ofrecer beneficios no monetarios (cultura laboral, flexibilidad, trabajo remoto) para competir con las grandes corporaciones, ya que a nivel de remuneración base, el mercado está muy equilibrado y la competencia por el talento especializado es feroz. también, se sugiere ampliar este análisis estadístico incorporando la variable de "Años de Experiencia" y "Nivel Educativo", para determinar si la estabilidad salarial observada se mantiene en niveles Junior o si es una característica exclusiva de perfiles Senior. Asimismo, sería valioso realizar un estudio longitudinal para observar cómo evolucionan las habilidades en Green Tech, dado que es un sector en constante cambio por las regulaciones climáticas globales.




