---
# --- Metadatos Básicos ---
title: "Análisis de los determinantes salariales en el mercado moderno: un estudio estadístico"
author: 
  - Santiago López
  - Vianney Becerra
date: "Febrero 2026"

# --- Metadatos Específicos de Plantilla ---
degree: "Computación I"
director: 
  - Prof. Jesus Ochoa 
  - Prof. Oliver Triveño
lugar: "Caracas"
facultad: 
  - Facultad de Ciencias Económicas y Sociales
  - Escuela de Estadistica y Ciencias Actuariales
# Ruta al escudo (relativa al archivo .Rmd)
escudo: "Latex/Classes/Escudos/faces"

# --- Bibliografía ---
bibliography: bibliografia.bib

# --- Configuración de Salida ---
output: 
  pdf_document:
    template: template.tex  # Llamamos al archivo de plantilla
    keep_tex: true                 # Útil para ver errores si ocurren
    toc: true                      # Generar índice
    number_sections: true
    citation_package: natbib       # Importante: forzar natbib porque tu plantilla lo usa

# --- Resumen (Abstract) ---
abstract: |
  Este estudio analiza los factores que determinan la compensación económica en el mercado laboral actual, caracterizado por la digitalización y la diversidad de modalidades de trabajo. El objetivo principal es identificar cómo variables como el tamaño de la empresa, la ubicación geográfica, las habilidades técnicas específicas (skills) y la opción de trabajo remoto influyen en el salario final del trabajador. Para lograrlo, la investigación utiliza un enfoque cuantitativo basado en el análisis de un conjunto de datos (dataset) que incluye sectores de vanguardia como Blockchain, Quantum Computing y Green Tech. La metodología se apoya en el uso de lenguajes de programación como R y Python, además de la plataforma GitHub para la gestión del proyecto. Los resultados buscan aportar claridad estadística sobre si el salario actual depende más de las competencias técnicas del individuo o de las características estructurales de la organización, proporcionando una visión transparente sobre la valoración del talento en la economía moderna.
---

```{r setup, include=FALSE}
# Configuración global de chunks
knitr::opts_chunk$set(
  echo = FALSE,        # Mostrar código
  warning = FALSE,    # Ocultar advertencias
  message = FALSE,    # Ocultar mensajes de carga
  fig.align = "center",
  out.width = "90%",
  fig.pos = "H",
  out.extra = ""
)

# Cargar librerías necesarias
library(tidyverse)
library(knitr)
library(kableExtra)
library(scales)
```

\newpage

\chapter*{Introducción}

El mercado laboral contemporáneo está atravesando una fase de reconfiguración profunda, impulsada por una digitalización que ha dejado de ser una ventaja competitiva para convertirse en un requisito básico. En este nuevo ecosistema, la relación entre los puestos de trabajo y las competencias requeridas se ha vuelto más estrecha y compleja. Ya no basta con poseer un título académico; el valor real de un profesional en el mercado actual se mide por su conjunto de habilidades específicas (skills) y su capacidad para adaptarse a herramientas tecnológicas en constante evolución.

Esta estrecha vinculación entre el perfil técnico y la oferta laboral ha generado una diversificación en las escalas salariales, ya las organizaciones no solo compiten por cubrir vacantes, sino por atraer talento que domine dichos conocimientos muy particulares. En consecuencia, entender cómo ciertas habilidades impactan directamente en la remuneración económica se ha vuelto una tarea fundamental tanto para las empresas que buscan optimizar su captación de talento, como para los profesionales que desean orientar su crecimiento de carrera de manera estratégica.

Además de las competencias técnicas, otros factores han entrado en juego para redefinir la estructura de las compensaciones. La modalidad de trabajo, la ubicación geográfica y la cultura organizacional, o más conocida como "la personalidad de la organización" (que guía el comportamiento de los empleados, la toma de decisiones y el abiente laboral), son variables que ahora interactúan directamente con el perfil de habilidades para determinar el valor final de una posición. Esta variedad de factores crea un ruido informativo que hace difícil discernir qué es lo que realmente mueve la aguja en el mercado laboral tecnológico.

Es aquí donde el análisis de datos se convierte en una herramienta indispensable. El presente estudio nace de la necesidad de aplicar un enfoque científico y cuantitativo a esta realidad. Utilizando estadística descriptiva y el lenguaje de programación R y Python, analizaremos un conjunto de datos que vincula roles, niveles salariales y requerimientos técnicos.

\chapter{Planteamiento de la investigación}

\section{Planteamiento del Problema}

En la última década, el mercado laboral global ha experimentado una transformación sin precedentes. Factores como la digitalización acelerada, la normalización del trabajo remoto y la demanda de habilidades técnicas específicas han redefinido cómo se valoran los puestos de trabajo. Ya no basta con mirar el "título del cargo"; la compensación económica ahora parece estar sujeta a una red compleja de variables interconectadas.

¿Existe una penalización salarial por elegir la modalidad remota, o es ahora un estándar competitivo? ¿Qué tanto peso real tienen ciertas habilidades (skills) frente a la ubicación geográfica?. A pesar de la abundancia de ofertas de trabajo, existe una falta de claridad sobre cuáles son los verdaderos determinantes del salario en el mercado actual, por lo cual, este estudio busca aclarar esas dudas mediante la estadística descriptiva y el uso de la plataforma GitHub y lenguajes de programación conocidos como R y Python.

\section{Justificación}

La importancia de este estudio reside en la necesidad de entender cómo se construye el salario en una era donde las reglas del mercado laboral han cambiado. Actualmente, existe una gran incertidumbre tanto para los profesionales como para las empresas sobre qué factores determinan realmente el pago de un trabajador. No se trata solo de un cargo, sino de una combinación de variables que este estudio analiza a fondo.

\section{Objetivos} 

\subsection{Objetivo General} 

Analizar el panorama laboral de los sectores tecnológicos emergentes mediante estadística descriptiva para identificar las variables que más impactan en la oferta salarial y la demanda de talento.

\subsection{Objetivos Específicos} 

\begin{enumerate}
  \item Determinar el promedio, mediana y desviación estándar de los salarios por industria para identificar cuál es la más rentable.
  \item Comparar las medias salariales entre puestos remotos y presenciales para verificar si existe una diferencia en el beneficio económico por la modalidad.
  \item Identificar las ciudades con mayores ofertas de empleo y su nivel de remuneración promedio.
  \item Clasificar las habilidades más solicitadas en cada sector y su frecuencia de aparición en las vacantes.
  \item Evaluar si el tamaño de la empresa (Small, Medium, Large) influye significativamente en los rangos salariales ofrecidos.
\end{enumerate}

\section{Variables} 

La variable principal en estudio (Variable Dependiente/Objetivo) es **`salary_usd`**, que representa el salario ofrecido a cada título de trabajo, según su localidad y habilidades requeridas.

Como variables explicativas o independientes se analizan:

\begin{enumerate}
  \item Variables Temporales: \textbf{posting date}
  \item Variables Categóricas: \textbf{job title}, \textbf{industry}, \textbf{skills required}, \textbf{remote option}, \textbf{company size}
  \item Variables Geográficas: \textbf{location}
\end{enumerate}

\chapter{Marco de Referencia} 

\section{Marco Teórico} 

* **Teoría del Capital Humano:** fué desarrollada en la década de 1960, principalmente por el economista Gary Becker. Propone que el salario está directamente relacionado con la productividad del trabajador, la cual se mide a través de sus habilidades y educación.

* **Teoría de los Salarios Compensatorios:** se refiere a la diferencia salarial que surge para compensar las características no monetarias de los diferentes puestos de trabajo. En esencia, los trabajadores están dispuestos a aceptar salarios más bajos por trabajos que ofrecen atributos más deseables, como un ambiente de trabajo más seguro o horarios más flexibles.

* **Teoría de la segmentación del mercado laboral:** surgió a finales de los años sesenta para explicar fenómenos como las desigualdades salariales, la discriminación y el desempleo. Esta teoría sostiene que el mercado laboral está compuesto por varios segmentos, cada uno con diferentes mecanismos de determinación salarial y barreras a la movilidad entre ellos.

\section{Marco metodológico} 

\subsection{Enfoque y tipo de investigación}

La investigación adopta un **enfoque cuantitativo** de tipo **descriptivo-correlacional**. No sólo busca describir las variables de forma aislada, sino también explorar la existencia y la forma de las relaciones entre ellas, sin llegar a establecer inferencias de causalidad.

\subsection{Fuente de datos}

Se utiliza el conjunto de datos `job_y_skills.csv` que contienen los registros de las habilidades requeridas según el trabajo solicitado. Las variables clave para este análisis son: `job_title`, `industry`, `location`, `salary_usd`, `skills_required`, 
`remote_option`, `company_size`, `posting_date`

\subsection{Período de Referencia}

El conjunto de datos se registra durante el año **2025**

\subsection{Procesamiento y Análisis de Datos}

Como se observa en la siguiente tabla, se realizó un diagnóstico inicial sobre la data *job y skills.csv* para identificar la presencia de valores nulos. Este paso es fundamental para garantizar que los cálculos posteriores de promedio y dispersión salarial no se vean afectados por datos faltantes.

```{r carga_y_limpieza_final, echo=FALSE, message=FALSE, warning=FALSE}
library(tidyverse)

# A. Carga del archivo único
ruta_csv <- "Data/Data_sinprocesar/10. Job y Skills.csv"
raw_data <- read_csv(ruta_csv, show_col_types = FALSE)

# B. Limpieza 
datos_finales <- raw_data %>%
  # 1. Separamos habilidades 
  separate_rows(skills_required, sep = ",") %>%
  # 2. Quitamos espacios en blanco
  mutate(skills_required = str_trim(skills_required)) %>%
  # 3. Filtro de seguridad para salarios
  filter(!is.na(salary_usd)) %>%
  # 4.Eliminamos los duplicados creados por separate_rows
  distinct(job_id, .keep_all = TRUE) 
```


```{r}
# 1. Definimos la función de diagnóstico
diagnosticar_nulos <- function(df) {
  df %>%
    summarise(across(everything(), ~sum(is.na(.)))) %>%
    pivot_longer(cols = everything(), names_to = "Columna", values_to = "Total_Nulos") %>%
    mutate(Porcentaje = (Total_Nulos / nrow(df)) * 100)
}

# 2. cargamos los reportes (Aquí creamos los objetos para que no den error)
# Usamos 'raw_data' para el estado inicial y 'datos_finales' para el final
reporte_inicial <- diagnosticar_nulos(raw_data)
reporte_final   <- diagnosticar_nulos(datos_finales)

# 3. CREAMOS LA TABLA PARA EL PDF
library(knitr)
kable(reporte_inicial, 
      caption = "Estado Inicial: Conteo de valores faltantes por columna",
      col.names = c("Variable", "Total Nulos", "Porcentaje (%)"),
      digits = 2,
      booktabs = TRUE)
```

\chapter{Análisis de Resultados}

la data además de poseer 10 mil datos completos, tiene en ella 9 columnas, de la cual tomaremos 7 (`job_title`, `industry`, `location`, `salary_usd`, `skills_required`, 
`remote_option`, `company_size`, `posting_date`) y calcularemos una por una para así darle respuesta a los objetivos y planes que se tienen con nuestro trabajo

\section{Distribución Salarial}

En este apartado se analiza la estructura salarial de las distintas industrias representadas en el dataset. Tras procesar los datos, se observa que:

```{r tabla_estilo_dashboard, echo=FALSE, message=FALSE, warning=FALSE}
library(dplyr)
library(knitr)
library(kableExtra) # Librería clave para PDF

#calculos
estadisticas_industria <- datos_finales %>%
  group_by(industry) %>%
  summarise(
    Promedio = mean(salary_usd, na.rm = TRUE),
    Mediana = median(salary_usd, na.rm = TRUE),
    Desv_Estandar = sd(salary_usd, na.rm = TRUE),
    CV_Porcentaje = (sd(salary_usd, na.rm = TRUE) / mean(salary_usd, na.rm = TRUE)) * 100,
    
    Casos = n_distinct(job_id) 
  ) %>%
  arrange(desc(Promedio))

#Tabla
estadisticas_industria %>%
  kable(
    format = "latex",
    caption = "Análisis Detallado de Salarios por Sector Industrial",
    col.names = c("Industria", "Promedio", "Mediana", "Desv. Est.", "CV (%)", "N° Casos"),
    digits = 2,
    format.args = list(big.mark = ","),
    booktabs = TRUE 
  ) %>%
  kable_styling(
    latex_options = c("striped", "hold_position", "scale_down"),
    full_width = F,
    position = "center"
  ) %>%
  column_spec(1, bold = T, border_right = T)
```

La computación cuántica lidera tanto en promedio ($151,130.7) como en mediana, es la industria "mejor pagada" de la lista, aunque por un margen muy pequeño. La tabla destaca que la diferencia entre el salario más alto (Quantum) y el más bajo (Green Tech) es de apenas unos $1,800 dólares anuales, sugiriendo que el mercado laboral para estas tecnologías está muy equilibrado. Mientras que la desviación estándar es alta (cerca de $57,000 en todas), esto significa que, aunque el promedio sea 150k, hay gente ganando mucho menos o gente ganando mucho más. Y el CV (Coeficiente de Variación) de ~38% confirma que hay una variabilidad moderada-alta en los sueldos.

```{r grafico_barras_final, echo=FALSE, message=FALSE, warning=FALSE, fig.width=10, fig.height=6}
library(ggplot2)
library(scales)
library(dplyr)

# 1. Aseguramos que la tabla de datos esté lista
estadisticas_salario <- datos_finales %>%
  group_by(industry) %>%
  summarise(Promedio = mean(salary_usd, na.rm = TRUE)) %>%
  arrange(desc(Promedio))

# 2. Colores
mis_colores <- c("dodgerblue", "springgreen3", "gold", "deeppink")

# 3. Gráfico
ggplot(estadisticas_salario, aes(x = reorder(industry, -Promedio), y = Promedio, fill = industry)) +
  geom_col(color = "black", size = 0.3, width = 0.7) +
  # Ajuste del número: vjust = -1.5 para alejarlo de la punta
  geom_text(aes(label = dollar(Promedio, big.mark = ",")), 
            vjust = -1.5, size = 3.5, fontface = "bold") +
  scale_fill_manual(values = rep(mis_colores, length.out = 15)) +
  # 'expand' con 0.25 da un 25% de aire arriba para que el número no choque con el borde
  scale_y_continuous(labels = dollar_format(prefix = "$", big.mark = ","),
                     expand = expansion(mult = c(0, 0.25)), 
                     breaks = breaks_pretty(n = 6)) +
  labs(title = "Salario Promedio por Industria", 
       subtitle = "Valores expresados en USD mensuales",
       x = "Industria", 
       y = "Promedio (USD)") +
  theme_minimal() +
  theme(
    legend.position = "none",
    # angle = 0 pone los nombres horizontales
    axis.text.x = element_text(angle = 0, size = 10, vjust = 0.5), 
    panel.grid.major.y = element_line(color = "gray90"),
    panel.grid.major.x = element_blank(),
    plot.title = element_text(face = "bold", size = 16)
  )
```

Lo que salta a la vista es que las cuatro barras tienen casi la misma altura, visualmente, no existe una brecha salarial significativa entre ser experto en IA, Blockchain o Green Tech. Todas las industrias analizadas se encuentran en el "club de los $150k".

```{r grafico_cajas_final, echo=FALSE, message=FALSE, warning=FALSE, fig.width=10, fig.height=6}
library(ggplot2)
library(scales)
library(dplyr)

# 1. Aseguramos el orden de las industrias por el promedio de salario
datos_ordenados <- datos_finales %>%
  mutate(industry = reorder(industry, -salary_usd, FUN = mean))

# 2. Definimos la paleta de colores para que coincida con el de barras
mis_colores <- c("dodgerblue", "springgreen3", "gold", "deeppink")

# 3. Creación del gráfico
ggplot(datos_ordenados, aes(x = industry, y = salary_usd, fill = industry)) +
  # Dibujamos las cajas con bordes negros finos
  geom_boxplot(color = "black", alpha = 0.8, outlier.color = "red", outlier.shape = 1) +
  scale_fill_manual(values = rep(mis_colores, length.out = 15)) +
  # Formato de dinero y marcas cada cierto tramo
  scale_y_continuous(labels = dollar_format(prefix = "$", big.mark = ","),
                     breaks = breaks_pretty(n = 8)) +
  labs(title = "Distribución y Dispersión Salarial por Industria",
       subtitle = "La línea interna representa la mediana; los puntos rojos son valores atípicos",
       x = "Industria",
       y = "Salario Mensual (USD)") +
  theme_minimal() +
  theme(
    legend.position = "none",
    # Industrias horizontales y legibles
    axis.text.x = element_text(angle = 0, size = 10),
    # Líneas de guía horizontales
    panel.grid.major.y = element_line(color = "gray90"),
    panel.grid.minor.y = element_line(color = "gray95"),
    panel.grid.major.x = element_blank(),
    plot.title = element_text(face = "bold", size = 16)
  )
```

Todas las cajas empiezan cerca de los $100k y terminan cerca de los $200k, esto significa que el 50% central de los trabajadores en cualquier sector gana en ese rango. Por otro lado, Las medianas (la línea negra dentro de la caja) están casi justo en el centro, indicando que la distribución de los salarios es bastante simétrica o "normal"; no hay un sesgo exagerado hacia salarios muy bajos o muy altos.

El gráfico también menciona puntos rojos (aunque en la imagen se ven poco), que serían los salarios "estrella" o muy bajos, entonces al no haber puntos extremadamente alejados de los bigotes, se entiende que los sueldos están bien compactados en el rango de $60k a $240k. Finalmente el Green Tech es el único que tiene la mediana ligeramente más abajo que las demás, lo que coincide con que es el promedio más bajo de la tabla.

\section{Impacto Remoto}

Aquí analizamos qué tanto varía el salario según la modalidad que ofrezcen para cada industria, ¿Pagarían más si trabajaramos desde casa o llendo presencialmente al puesto de trabajo?

```{r comparativa_remoto, echo=FALSE, message=FALSE, warning=FALSE, fig.width=10, fig.height=6}
# No repetimos dplyr ni ggplot2 si ya estan anteriormente en otro chunk
# Solo cargamos 'tidyr' por si necesitamos reordenar algo.
library(tidyr)

# 1. Preparación de datos
# Agrupamos por industria y opción de remoto
comparativa_data <- datos_finales %>%
  group_by(industry, remote_option) %>%
  summarise(Promedio = mean(salary_usd, na.rm = TRUE), .groups = 'drop')
```


```{r, Gráfico de Barras Agrupadas (Brecha Salarial)}

ggplot(comparativa_data, aes(x = industry, y = Promedio, fill = remote_option)) +
  # 'position_dodge' pone las barras una al lado de la otra
  geom_col(position = position_dodge(width = 0.8), width = 0.7, color = "black", size = 0.2) +
  # Etiquetas de datos sobre cada barra con un pequeño ajuste (vjust)
  geom_text(aes(label = dollar(Promedio, accuracy = 1)), 
            position = position_dodge(width = 0.8), 
            vjust = -1, size = 3, fontface = "bold") +
  # Colores profesionales (Azul para remoto, Gris para presencial por ejemplo)
  scale_fill_manual(values = c("Yes" = "#8B1A1A", "No" = "snow4"),
                    labels = c("No" = "Presencial", "Yes" = "Remoto")) +
  scale_y_continuous(labels = dollar_format(), expand = expansion(mult = c(0, 0.2))) +
  labs(title = "Brecha Salarial: Remoto vs. Presencial por Sector",
       subtitle = "Comparativa de promedios salariales mensuales (USD)",
       x = "Industria", y = "Salario Promedio", fill = "Modalidad") +
  theme_minimal() +
  theme(
    axis.text.x = element_text(angle = 0, size = 10), # Texto horizontal
    legend.position = "bottom",
    panel.grid.major.x = element_blank(),
    plot.title = element_text(face = "bold", size = 14)
  )
```

Lo primero que salta a la vista es que las barras de cada sector tienen alturas casi idénticas, indicando una semejanza salarial entre las modalidades remota y presencial en las industrias tecnológicas analizadas. Es decir, que en el mercado laboral moderno de alta tecnología (AI, Quantum, etc.), las empresas están valorando el talento y el resultado por encima de la ubicación física del trabajador. Si lo analizamos por industria, podemos ver que en *AI*, el trabajo remoto ($151,753) paga ligeramente más que el presencial ($149,600) y en *Quantum Computing*, ocurre lo mismo ($151,824 remoto vs $150,412 presencial). Esto sugiere que las empresas están dispuestas a pagar primas incluso superiores para captar especialistas globales en áreas críticas, sin importar dónde residan. Por otro lado, En *Blockchain* el salario presencial lidera por un margen mínimo ($149,961 vs $148,836) y en *Green Tech*, la diferencia es de menos de $800 dólares mensuales, aquí la modalidad es prácticamente indiferente para la compensación económica. 

```{r}
# 3. Tabla Resumen
# Transformamos los datos para que salgan en dos columnas: Remoto | Presencial
comparativa_data %>%
  pivot_wider(names_from = remote_option, values_from = Promedio) %>%
  rename(Industria = industry, Presencial = No, Remoto = Yes) %>%
  kable(format = "latex", booktabs = TRUE, digits = 2,
        caption = "Comparativa Numérica de Salarios por Modalidad",
        format.args = list(big.mark = ",")) %>%
  kable_styling(latex_options = c("striped", "hold_position"))
```

En resumen la diferencia salarial es mínima, lo que sugiere que el talento se valora por igual sin importar la modalidad, donde las brechas oscilan entre $700 y $2,100 USD aproximadamente, lo cual es estadísticamente poco significativo en salarios de este rango ($150k). 

```{r tabla_estadistica_segura, echo=FALSE, message=FALSE, warning=FALSE}
library(dplyr)
library(knitr)

# Generamos los cálculos
analisis_modalidad <- datos_finales %>%
  group_by(industry, remote_option) %>%
  summarise(
    n= n(),
    Promedio = mean(salary_usd, na.rm = TRUE),
    Desviacion = sd(salary_usd, na.rm = TRUE),
    CV = (Desviacion / Promedio) * 100,
    .groups = 'drop'
  ) %>%
  # Redondeamos antes de mostrar para evitar problemas de formato
  mutate(across(where(is.numeric), ~ round(.x, 2)))

# Usamos kable con formato "pandoc" que es el que menos errores da en LaTeX
kable(analisis_modalidad, 
      format = "pandoc", 
      caption = "Análisis de Salarios por Industria y Modalidad",
      col.names = c("Industria", "Remoto", "N", "Media (USD)", "Desv. Est.", "CV %"))
```


Ahora bien, en la parte estadística podemos observar algunas cosas:

* **El tamaño de la muestra "N":** Observamos que la muestra está muy bien balanceada entre las modalidades de opcion remota (Yes, No) en todos los sectores. Cada subgrupo tiene un poco más de 1,200 observaciones, desde el punto de vista estadístico, esto le da una robustez alta a los resultados, ya que se supera por mucho el mínimo necesario para que los promedios sean estables y significativos.

* **Estabilidad Salarial (El Coeficiente de Variación - CV):** el *CV* es casi idéntico para el trabajo presencial y remoto en todas las industrias, situándose alrededor del 38%. Esto indica que el "riesgo" o la variabilidad del salario no cambia por la modalidad, y no es que en remoto haya más disparidad que en presencial; la estructura de sueldos sigue la misma lógica de distribución en ambos casos. Además, en estadística, un CV entre el 30% y 40% se considera una variabilidad moderada-alta, esto es normal en tecnología, ya que refleja la brecha natural entre puestos Junior y Senior.

* **La desviación estándar:** se mantiene constante cerca de los $57,000 - $58,000 USD. Esto refuerza la idea de la equidad salarial. Las empresas no solo están pagando promedios similares, sino que están ofreciendo rangos de sueldos (mínimos y máximos) muy parecidos, sin importar si el empleado está en la oficina o en su casa.

\section{Análisis Geográfico}



\chapter{Conclusiones y Recomendaciones}


